臺灣高等法院刑事判決
111年度上訴字第3861號
上  訴  人  臺灣士林地方檢察署檢察官
被      告  鄭又誠



上列上訴人因被告詐欺等案件，不服臺灣士林地方法院111年度
金訴字第245號，中華民國111年8月17日第一審判決（起訴案號
：臺灣士林地方檢察署111年度偵字第2240號、111年度偵字第31
64號、111年度偵字第3226號、111年度偵字第3931號），提起上
訴，本院判決如下：
    主  文
上訴駁回。
    理  由
一、公訴意旨略以：被告鄭又誠（下稱被告）於民國110年12月
    間加入「陳俊誠」、暱稱「yt595」、「佳佳專業代工諮詢
    」所屬之詐騙集團，與詐欺集團成員，共同意圖為自己不法
    之所有，基於3人以上共同詐欺取財及洗錢之犯意，擔任收
    簿手之角色，約定其收取每件包裹可獲得新臺幣（下同）12
    0元至500元作為其不法報酬。該詐欺集團某不詳成員先於110
    年11、12月間，在臉書某社團刊登家庭代工之徵才廣告、求
    職貼文，蕭芝婷、黃姿惇、賴品潔、林芳妤見該徵才廣告後
    ，以通訊軟體LINE與該詐欺集團聯絡，該詐欺集團某成員向
    蕭芝婷等4人佯稱要提供金融卡云云，致蕭芝婷等4人陷於錯
    誤，依對方指示於附表一所示之時間至統一超商，以交貨便
    寄送方式，將其所有之如附表一所示之帳戶提款卡寄至附表
    一所示之統一超商門市。「陳俊誠」收到詐騙集團幕後成員
    之訊息，即指示被告於110年12月3日，前往上開統一超商門
    市領取包裹，再依「陳俊誠」之指示，至新北市○○市○○○路0
    00號空軍一號宅配公司之三重站將包裹寄至斗南站，並拍照
    回傳，再由詐欺集團成員前往拿取。嗣該詐欺集團成員取得
    蕭芝婷等4人帳戶之存摺、提款卡後，隨即於附表二所示之
    時間、詐術詐騙黃莉婷等人，致黃莉婷等人陷於錯誤，而分
    別於如附表二所示時間，先後匯款如附表二所示款項，至蕭
    芝婷等4人帳戶內，旋遭詐欺集團成員提領一空，以此方式
    掩飾、隱匿該等款項之去向。因認被告涉犯刑法第339條之4
    第1項第2款三人以上共同詐欺取財，及違反洗錢防制法第2
    條第1款、第2款規定，而犯同法第14條第1項洗錢等罪嫌。
二、按犯罪事實應依證據認定之，無證據不得認定犯罪事實；不
    能證明被告犯罪者，應諭知無罪之判決，刑事訴訟法第154
    條第2項、第301條第1 項定有明文。又刑事訴訟上證明之資
    料，無論其為直接證據或間接證據，均須達於通常一般之人
    均不致有所懷疑，而得確信其為真實之程度，始得據為有罪
    之認定，若其關於被告是否犯罪之證明未能達此程度，而有
    合理之懷疑存在時，致使無從形成有罪之確信，依刑事訴訟
    「罪證有疑，利於被告」之證據法則，即不得遽為不利被告
    之認定；又自另一角度言之，基於無罪推定之原則（Presum
    ption of Innocence），被告犯罪之事實，應由檢察官提出
    證據，此即學理所謂之提出證據責任（Burden of Producin
    g Evidence），並指出證明方法加以說服，以踐履其說服責
    任（Burden of Persuasion，刑事訴訟法第161條第1項參照
    ），使法院之心證達於超越合理懷疑（Beyond A Reasonabl
    e Doubt ）之確信程度，始能謂舉證成功，否則即應由檢察
    官蒙受不利之訴訟結果而諭知被告無罪，此乃檢察官於刑事
    訴訟個案中所負之危險負擔，即實質舉證之「結果責任」所
    當然。另外，被告否認犯罪，並不負任何證明責任，此即被
    告之不自證己罪特權（Privilege Against Self-Incrimina
    tion），被告僅於訴訟進行過程中，因檢察官之舉證，致被
    告將受不利益之判斷時，其為主張犯罪構成要件事實不存在
    而提出某項有利於己之事實時，始需就其主張提出或聲請法
    院調查證據，然僅以證明該有利事實可能存在，而動搖法院
    因檢察官之舉證對被告所形成之不利心證為已足，並無說服
    使法院確信該有利事實存在之必要。
三、公訴人認被告涉犯上開罪嫌，無非係以帳戶提供者蕭芝婷、
    黃姿惇、賴品潔、林芳妤於警詢中之供述、附表一所示帳戶
    之交易明細、附表二所示告訴人或被害人於警詢中之指訴、
    上開告訴人及被害人之匯款資料、被告與詐欺集團成員「陳
    俊誠」LINE對話紀錄（見111偵2240卷第23至45頁）、被告1
    10年12月3日監視器畫面翻拍照片8張、收據查詢翻拍照片1
    張（見111偵2240卷第18至22頁）等為其主要論據。
四、訊據被告固坦承有依指示於附表一各編號所示之時間，前往
    統一超商領取包裏後，再將之寄至斗南站並拍照回傳之客觀
    事實，惟堅詞否認有何三人以上共同詐欺取財及洗錢犯行，
    辯稱其因為晚上作理貨員工作，早上想要去兼職，就在手機
    app「小雞上工」的求職網頁看到這份工作，對方在line上
    用文字訊息面試，工作內容是領取退換貨包裹，處理網購商
    品送貨、退貨、文件給客人，將包裹帶到新北市○○市○○○路0
    00 號空軍一號宅配公司之三重站寄出，寄到空軍一號斗南
    站，我只有去拍收據，完全不知道包裏裡是什麼，直到警察
    通知才知道，沒有犯罪意圖等語(見本院卷第140至142頁)。
    經查：
　㈠被告因於網路上向「陳俊誠」應徵遞送包裹之工作，並依指
    示於附表一所示之領取時間，騎機車前往附表一所示之領取
    地點，而分別取得被害人蕭芝婷等4人裝有附表一所示銀行
    帳戶資料之包裹後，再依「陳俊誠」之指示，至新北市○○市
    ○○○路000號空軍一號宅配公司之三重站將包裹寄至斗南站，
    並拍照回傳後，由詐欺集團成員前往領取；上開詐欺集團成
    員即共同意圖為自己不法之所有，基於詐欺取財之犯意聯絡
    ，推由不詳成員於附表二所示時間、以該附表所示方式詐騙
    附表二所示被害人周芳均等13人，致其等陷於錯誤，將如附
    表二所示之款項匯入本案附表一所示國泰世華銀行、台新銀
    行、高雄銀行、台灣銀行、中華郵政帳戶等情，為被告於偵
    查、原審及本院審理時均予以坦認而不爭執（見偵2240卷第
    8至11頁、偵3226卷第10至14頁、偵3164卷第6至10頁、偵39
    31卷第12至16頁、偵2240卷第59至61頁、原審審金訴卷第14
    5至148頁、原審金訴卷第27至45頁及第129至133頁、本院卷
    第176頁），復有附表一、二所示之人證、物證可佐，及被
    告與「陳俊誠」間之通訊軟體LINE對話記錄截圖（見偵2240
    卷第23至45頁、原審金訴卷第137至145頁）、國泰世華商業
    銀行存匯作業管理部111年2月15日國世存匯作業字第111001
    8324號函及所附蕭芝婷帳號000000000000號帳戶交易往來明
    細（見偵2240卷第118至120頁）、台新國際商業銀行111年2
    月11日台新作文字第11104214號函及所附黃姿惇帳號000000
    00000000號帳戶交易往來明細（見偵2240卷第121至123頁)
    、中華郵政股份有限公司111年2月15日儲字第1110044097號
    函及所附黃姿惇帳號00000000000000號帳戶客戶歷史交易清
    單（見偵3164卷第95至96頁)、中華郵政股份有限公司111年
    2月23日儲字第1110054439號函及所附林冠吩帳號000000000
    00000號帳戶客戶歷史交易清單（見偵3164卷第98至99頁）
    、高雄銀行股份有限公司大發分行111年3月2日高銀大發字
    第1110014410號函及所附黃姿惇帳號000000000000號帳戶交
    易查詢清單（見偵3164卷第106-1至106-2頁）、臺灣銀行營
    業部111年3月1日營存字第11150015391號函及所附賴品潔帳
    號000000000000號帳戶存摺存款歷史明細批次查詢（見偵32
    26卷第72至73頁）等件附卷足參，是此部分事實，首堪認定
    。
  ㈡被告固然有依指示領取裝有如附表一所示之金融帳戶資料之
    包裹，再依「陳俊誠」之指示，至新北市○○市○○○路000號空
    軍一號宅配公司之三重站將包裹寄至斗南站，並拍照回傳後
    ，由詐欺集團成員前往領取，供詐騙集團成員於附表二詐騙
    告訴人所用。惟查：
  1.觀諸被告與人力派遣公司LINE對話紀錄(見原審金訴卷第137
    至145頁)，可見被告最初先傳送「請問還有缺人嗎」之訊息
    詢問人力公司，接著該人力公司便詳予詢問被告「住在那一
    個地區，有交通工具嗎，還有其他工作嗎」等事項，而被告
    則回答「住板橋、有機車，晚上在做理貨」，接著該公司則
    先簡單告知被告工作內容為處理網購商品商品送貨退貨，文
    件給客人，工作內容依業務指派負責跑腿或者是整理文件，
    業務會安排在妳居住的區域內的範圍內，業務會給你安排當
    天行程讓妳跑 上班時間自選可跟業務調整，接著被告詢問
    薪資方面如何計算，該公司則回答底薪1300起網購退貨商品
    是2件一個單位計算，客戶寄送文件4件為一個單位計算，基
    本有的業務跑2-4-6小時後，基本都有1300-2000左右的，跑
    的越快賺越多，並要求被告提供身分證或健保卡保勞健保用
    的，緊急聯絡人電話，個人的LINE ID與手機號碼電話號碼
    及台新等銀行帳號（結算薪水用），薪水是當天領當天轉帳
    等語，如同對應徵者進行初步審核並先行建立相關人事檔案
    ，外觀上與坊間一般公司審核應徵者資格情形相仿。又關於
    工作內容、薪水計算及領取方式之細節，亦經該公司說明如
    上，確實足使被告放鬆戒心而未意識到涉及不法之可能性。
    再觀被告對於人力公司所詢亦逐一仔細回覆，並提供身分證
    件、健保卡、帳戶資料、兼職時間、地區、LINE ID及緊急
    聯絡人電話給對方以供人事建檔及薪資匯款之用，之後就由
    人力公司暱稱為「陳俊誠」用LINE指示被告具體的工作內容
    （見偵2240卷第23至43頁），可見被告之舉止與一般應徵工
    作者亦無二致，是被告辯稱：我是透過手機app軟體「小雞
    上工」求職找工作，便與暱稱為「陳俊誠」的人以LINE聯絡
    工作細節，對方說工作內容是領取退換貨及外送文件，我不
    知道是詐騙乙節，尚非無據。
　2.又依上揭對話紀錄可見，領收包裹之過程，均係由「陳俊 
    誠」告知領取包裹之地點及取件人姓名、電話號碼、取件單
    號，被告領到包裹後，接著經「陳俊誠」告知至新北市○○市
    ○○○路000號空軍一號宅配公司之三重站將包裹寄至斗南站，
    並拍照回傳，被告均依「陳俊誠」上開指令一一完成，並均
    有拍照傳至LINE供「陳俊誠」確認，而後被告再與「陳俊誠
    」詢問當日薪資及補助款項共多少報酬等節，有被告與「陳
    俊誠」之LINE對話記錄截圖可參（見偵2240卷第23至43頁）
    ，此一過程核與被告所稱：本件都是「陳俊誠」指示我領包
    裹，領完並再轉寄並拍照收據後告知「陳俊誠」等語(見原
    審卷第130頁)，互核大致相符。又依被告所稱：本件工作為
    4件為一單位，每日底薪約為1300元，是匯到我的中國信託
    銀行帳戶等語(見原審金訴卷第130-131頁)，此等薪資尚非
    明顯過高或顯違一般收取貨物之行情。再者，被告於拍照上
    傳收據後固依指示將之丟棄，惟該收據既已拍照上傳給「陳
    俊誠」，自有該照片之資料證明業已寄出包裹，被告既係依
    公司指示處理相關寄送貨物事宜，尚難據此即謂被告主觀上
    即具有幫助詐欺取財或幫助洗錢之故意。是被告辯稱因相信
    人力公司及「陳俊誠」之說詞，以為自己是應徵正常的打工
    工作，不知道「陳俊誠」他們是詐欺集團等語，尚非全無可
    採。
　3.又被告於本院審理時供稱有問「陳俊誠」包裹內容物是什麼
    東西，「陳俊誠」說是零件之類的，沒有打開過。包裹都是
    紙盒裝比抽取式衛生紙再大一些，但很輕等語（本院卷第13
    0至132頁)，參諸上開被告與「陳俊誠」之對話中，僅見其
    等間討論收取包裹之細節，確實未見有討論包裹內容物為何
    ，則被告是否知悉本案包裹內裝有提款卡等帳戶資料，並非
    無疑。而被告主觀上既係認為自己是擔任包裹或文件運送人
    員，基於職業倫理，未敢開拆包裹檢查內容物，亦屬事理之
    常；又參以本案被告所領取之包裹均以不透明之外包裝包覆
    ，期間亦未見被告有打開包裹確認內容物之舉，有超商監視
    器畫面擷取照片可參（見偵2240卷第18至22頁），足認被告
    確無開拆檢視包裹內容，無從得知包裹內之物為附表一所示
    之帳戶資料。復觀諸「陳俊誠」傳送予被告之LINE訊息，其
    指示被告前往領取包裹之收件人、電話末三碼，並無貨品名
    稱，是被告均難得知包裹內究為何物，其因而信賴包裹內確
    係客戶所需文件或貨品，亦在情理之中，尚難予苛責。從而
    ，被告辯稱不知道是存簿、提款卡等帳戶資料等語，尚屬可
    信。
　4.又詐騙集團詐騙手法日新月異，縱然政府、金融機構廣為宣
    導，並經媒體多所披露，民眾受騙案件仍層出不窮，被害人
    亦不乏有高學歷、收入優渥或具相當社會經驗之人，受騙原
    因亦有不甚合常情者。若一般人會因詐騙集團引誘而陷於錯
    誤，進而交付鉅額財物，則詐騙集團利用他人需款孔急一時
    失慮弱點，欺騙他人為其工作，並非難以想像。因此，尚難
    僅憑詐欺集團手法迭經媒體報導、被告係有社會工作經驗之
    人為由，即遽認其受僱從事領取包裹之行徑，必然可知悉此
    與詐騙集團犯罪相關。又現今之宅配業者、郵務機構雖有一
    定便利性，然在有即時、安全傳遞物品需求之時，僱用他人
    向物品所有人直接收取包裹，立即運送指定之處所，而從事
    運送包裹之服務，並非毫無可能。經查，被告前往超商領取
    包裹時，未見其有任何遮掩或喬裝之舉，此有超商監視器畫
    面截圖可參(見偵2240卷第18至22頁)，參諸一般超商櫃台均
    會設置監視器，已為公眾所周知，倘若被告知悉自己領取包
    裹的行為與詐欺犯罪有關，理論上應會遮遮掩掩地行動，然
    被告卻明目張膽，極其容易被警方查獲，核與一般犯罪者趨
    吉避凶的心理不同，更證明被告實不知悉自己已經成為詐騙
    集團犯罪的其中一個環節。
　5.本案詐欺集團所要求被告之工作內容，係須至各超商取件後
    ，再將包裹轉寄。又被告之領件方式係利用超商交貨，非係
    取得由他人預先投遞、隱藏於某處之包裹，再轉送至其他隱
    密處所，則自被告本案之工作內容以觀，尚難認已達一般人
    均能覺察其中涉有不法之程度，實無從以被告收交包裹再轉
    寄他處，並拍照上傳之情節，遽認被告主觀上已足查悉其工
    作內容係參與詐欺情節之一環，或有與本案詐欺集團成員共
    同向附表二之被害人詐得如附表二所示款項之加重詐欺取財
    故意。公訴意旨以被告本案遞送包裹之過程顯有異常，且報
    酬不合理，依其智識與經驗顯可知悉係作為掩護詐欺集團遂
    行詐欺取財所用，遽論被告主觀上已足查悉其工作內容乃係
    參與詐欺犯罪，或有與本案詐欺集團成員共同向上開告訴人
    詐得如附表二所示款項之加重詐欺取財故意，似容有未當之
    處。
　㈢綜上各情，本案人力公司及「陳俊誠」招攬被告任職之過程
    ，與坊間應徵雇員初步審核人事之情形相仿，被告所從事之
    即時性運送包裹服務，於外送業興盛之現下，此一工作型態
    實難認異常不合理，又所獲之報酬亦非暴利而顯然可疑；再
    自本案包裹之外觀及記載，被告亦有相當理由信賴其內容物
    確係客戶所需之物件；況且，果若被告知悉自己領取包裹的
    行為與詐欺犯罪有關，理論上應會有所遮掩，豈會完全任由
    其容貌顯露在外即騎乘本人所有機車前往超商領取包裹，足
    徵其毫無避免檢警辨認身分之想法，若謂以此認定被告收送
    本案包裹時並未預見不法，核屬有據。此外，復無其他積極
    證據證明被告確有公訴意旨所指之加重詐欺犯行，要難僅憑
    被告有領取包裹，且該包裹內含有如附表一所示帳戶資料等
    客觀事實，即遽認其必有三人以上共同犯詐欺取財罪之情事
    。
  ㈣是以，本案審酌被告當時求職兼差，雖有思慮未周之處，然
    其當時確實相信其是在應徵正常之工作而未有懷疑，對於所
    領取包裹之內容物為何，主觀上並無認識、亦無預見之情，
    有如前述，已難認定被告於收受及轉寄本案包裹時，有何幫
    助詐欺集團詐財之直接或間接故意。此外，依卷存之客觀證
    據，復不足以確證被告於領取及轉寄包裹時，即具有幫助詐
    欺集團詐財之意思，或有容任以其所交付之物為詐財使用亦
    不違其本意之情形，自不得徒憑個人主觀之價值判斷，逕以
    推測或擬制之方法，率以幫助詐欺取財罪相繩；而本件既不
    能認定被告有幫助詐欺取財之犯意，要更無從認定被告對其
    所遞送之包裹「可能作為對方收受、提領或轉匯特定犯罪所
    得使用」抑或「會產生遮斷金流以逃避國家追訴、處罰之效
    果」等節，在主觀上有所認識，自亦無從遽認被告有何幫助
    洗錢犯罪之故意。從而，本案客觀上尚未到達無合理懷疑足
    認被告確有前揭行為之高度有罪蓋然性程度，是檢察官上訴
    意旨所指，尚不足為被告涉犯前揭罪嫌之證明。　
五、綜上，檢察官所舉前開事證，經綜合評價調查證據之結果，
    顯然未達於通常一般之人均不致有所懷疑，而得確信被告確
    有公訴意旨所指上情，本院尚無從形成有罪確信之心證，容
    有合理之懷疑存在，檢察官上訴意旨固認被告涉犯上開罪嫌
    ，惟本院核閱檢察官上訴理由，並未提出新事證，以證明被
    告確有上開犯行，從而，檢察官提起上訴，仍執原審判決已
    審酌之證據再為爭執，並對於原審取捨證據及判斷其證明力
    之職權行使，仍持己見為不同之評價，指摘原判決不當，無
    法說服本院推翻原審無罪之判決，而形成被告有罪之高度心
    證，其上訴為無理由，應予駁回。
據上論斷，應依刑事訴訟法第368條，判決如主文。
本案經檢察官張智堯到庭執行職務。
中　　華　　民　　國　　111 　年　　11　　月　　24　　日
                  刑事第二十五庭審判長法　官  黃翰義
                                      法　官  劉兆菊
                                      法　官  邱瓊瑩
以上正本證明與原本無異。
檢察官如不服本判決，應於收受送達後20日內向本院提出上訴書
狀，惟須受刑事妥速審判法第9條限制。其未敘述上訴之理由者
，並得於提起上訴後20日內向本院補提理由書(均須按他造當事
人之人數附繕本)「切勿逕送上級法院」。
刑事妥速審判法第9條：
除前條情形外，第二審法院維持第一審所為無罪判決，提起上訴
之理由，以下列事項為限：
一、判決所適用之法令牴觸憲法。
二、判決違背司法院解釋。
三、判決違背判例。
刑事訴訟法第 377 條至第 379 條、第 393 條第 1 款之規定，
於前項案件之審理，不適用之。
                                      書記官  邱鈺婷
中　　華　　民　　國　　111 　年　　11　　月　　29　　日
附表一：
編號 被害人 銀行帳戶 寄件時間 收件之統一超商 被告取件之時間 備註 1 蕭芝婷 國泰世華銀行、帳號000000000000 110年12 月1日14：34 臺北市○○區○○路000號1樓公岩門市 110年12月3日8時46分 111年度偵2240號 2 黃姿惇 1、中華郵政帳號000-00000000000000號。 2 、台新銀行帳號000-00000000000000號。 3、高雄銀行帳號000-000000000000 110年12 月1日14時許 臺北市○○區○○○路0段000號一德門市 同日9時28分 111年度偵字第3164號 3 賴品潔 台灣銀行、帳號000000000000 110年12月1日15：52 臺北市○○區○○路00號1樓公館門市 同日8時32分 111年度偵字第3226號 4 林芳妤 林冠吩向中華郵政股份有限公司申辦、帳號00000000000000之帳戶 110年12 月1日11時53分 臺北市○○區○○街00○00號1樓西安門市 同日10時46分 111年度偵字第3931號 

附表二：
編號 被害人 匯款時間 匯款金額 匯款帳戶 詐騙手法 1 周芳均 110年12月5日14：54～14：58，共匯款4次。 190,081元 蕭芝婷上開帳戶 詐欺集團佯稱：要以網路轉帳方式，解除重複下單的錯誤設定云云。 2 黃莉婷 110年12月5日19：44 25,736元 黃姿惇上揭中華郵政之帳戶 同上。 3 陳冠蒞 110年12月4日15：54 70,000元 黃姿惇上揭台新銀行之帳戶 詐欺集團佯稱：系統有問題，要把錢轉到指定的帳戶才安全云云。 4 吳文曜 110年1 2月5日17：20 29,987元 黃姿惇上揭中華郵政之帳戶 詐欺集團佯稱：要以網路轉帳方式，解除重複下單的錯誤設定云云。 5 張湘琳 110年1 2月4日17：59 7,121元 黃姿惇上揭高雄銀行之帳戶 同上 6 戴憓蓁 110年1 2月4日18：38 29,985元 黃姿惇上揭台新銀行之帳戶 同上 7 黃珮羚 110年12月4日17：30許 89,959元、47,000元 黃姿惇上揭高雄銀行、台新銀行之帳戶 同上 8 黃喨盈 110年12月4日18：51 19,989元 賴品潔前開台灣銀行帳戶 同上 9 郭晉安 110年12月4日17：53、18：11、18：14 15,147元、11,247元、4,715元 賴品潔前開台灣銀行帳戶 同上 10 陳品聿 110年12 月4日16：17、16：32 71,060元、8,102元 賴品潔前開台灣銀行帳戶 同上 11 石淨 110年12月5日20：29 31,985元 林冠吩上開中華郵政帳戶 同上 12 姚琳琪 110年12月5日20：32 17,926元 林冠吩上開中華郵政帳戶 同上 13 戴士偉 110年12月5日19：30 99,989元 林冠吩上開中華郵政帳戶 同上